【裁判字號】    96,訴,9270
【裁判日期】    971007
【裁判案由】    遷讓房屋等
【裁判全文】
臺灣臺北地方法院民事判決              96年度訴字第9270號
原      告  國防部空軍司令部
法定代理人  彭勝竹
原      告  財團法人臺灣省私立臺北仁濟院
法定代理人  乙○○
上二人共同
訴訟代理人  劉龍飛律師
            丁○○
被      告  昇和開發股份有限公司
法定代理人  丙○○
被      告  戊○○
上二人共同
訴訟代理人  楊金順律師
複代理人    游朝義律師
            董家均律師
被      告  己○○
            甲○
上列當事人間請求遷讓房屋等事件，本院於中華民國97年9 月9
日言詞辯論終結，判決如下：
    主      文
被告昇和開發股份有限公司、戊○○、己○○應自坐落臺北市○
○區○○段四小段三一六地號土地上如附圖所示Ａ、Ｃ、Ｄ部分
之建物（建物門牌：臺北市○○○路○段六七巷十二之一號，面
積：二二九平方公尺）遷出，並將該建物騰空返還原告國防部空
軍司令部。
被告昇和開發股份有限公司、戊○○、己○○應將坐落臺北市○
○區○○段四小段三一六地號如附圖所示Ａ、Ｂ、Ｃ部分之土地
（面積：一六五平方公尺）返還原告財團法人臺灣省私立臺北仁
濟院。
被告己○○應給付原告國防部空軍司令部新臺幣壹仟伍佰參拾伍
元。
被告昇和開發股份有限公司應給付原告國防部空軍司令部新臺幣
伍拾肆萬玖仟肆佰肆拾元。
被告昇和開發股份有限公司應自民國九十六年一月一日起至坐落
臺北市○○區○○段四小段三一六地號如附圖所示Ａ、Ｂ、Ｃ部
分之土地（面積：一六五平方公尺）返還原告財團法人臺灣省私
立臺北仁濟院之日止，按月給付原告財團法人臺灣省私立臺北仁
濟院新臺幣參萬伍仟陸佰零柒元。
原告其餘之訴駁回。
訴訟費用由被告昇和開發股份有限公司、戊○○、己○○負擔。
本判決第一項於原告國防部空軍司令部以新臺幣壹仟壹佰伍拾萬
元為被告昇和開發股份有限公司、戊○○供擔保後，得假執行。
但被告昇和開發股份有限公司、戊○○如以新臺幣參仟肆佰萬元
預供擔保，得免為假執行。
本判決第二項於原告財團法人臺灣省私立臺北仁濟院以新臺幣壹
仟壹佰伍拾萬元為被告昇和開發股份有限公司、戊○○供擔保後
，得假執行。但被告昇和開發股份有限公司、戊○○如以新臺幣
參仟肆佰萬元預供擔保，得免為假執行。
本判決第四項於原告國防部空軍司令部以新臺幣貳拾萬元為被告
昇和開發股份有限公司供擔保後，得假執行。但被告昇和開發股
份有限公司如以新臺幣伍拾肆萬玖仟肆佰肆拾元預供擔保，得免
為假執行。
本判決第五項於原告財團法人臺灣省私立臺北仁濟院以新臺幣貳
拾伍萬元為被告昇和開發股份有限公司供擔保後，得假執行。但
被告昇和開發股份有限公司如以新臺幣柒拾伍萬元預供擔保，得
免為假執行。
原告其餘假執行之聲請駁回。
    事實及理由
甲、程序方面：
    按訴狀送達後，原告不得將原訴變更或追加他訴，但被告同
    意者，不在此限。被告於訴之變更或追加無異議，而為本案
    之言詞辯論者，視為同意變更或追加。民事訴訟法第255 條
    第1 項第1 款、第2 項分別定有明文。本件原告原以昇和開
    發股份有限公司、戊○○、己○○為被告提起本件訴訟，於
    訴狀送達後之民國97年3 月11日追加甲○為被告，嗣於97年
    9 月2 日雖撤回對甲○之請求，惟至97年9 月9 日，復追加
    甲○為被告，核屬訴之追加，被告無異議而為本案之言詞辯
    論，依上開規定，原告所為訴之追加，應予准許，合先敘明
    。
乙、實體方面：
一、原告起訴主張：
  (一)坐落臺北市○○區○○段4 小段316 地號土地為原告財團法
    人臺灣省私立臺北仁濟院（下稱仁濟院）所有，其上如附圖
    所示Ａ、Ｃ、Ｄ之建物（建物門牌：臺北市○○○路○ 段67
    巷12之1 號）係日據時代遺留，於38年納為公有，為原告國
    防部空軍司令部（下稱空軍司令部）列管之公有散戶眷舍，
    原告空軍司令部並向原告仁濟院承租上開土地供該建物使用
    ，迄今已逾50年，其租賃期間於95年12月31日屆滿，未再續
    約。
  (二)如附圖所示Ａ、Ｃ、Ｄ之建物原眷戶為訴外人伍子鴻、昝柏
    勳、余惠齡（死亡後由其繼承人余樹基繼承），昝柏勳、余
    樹基於85年間國軍老舊眷村改建條例施行後依法遷出，並將
    如附圖所示Ｃ、Ｄ部分即系爭建物1 樓後段、2 樓部分返還
    原告空軍司令部，伍子鴻則於早年即將其所配住如附圖所示
    Ａ部分即系爭建物1 樓前段部分讓與被告己○○，被告己○
    ○據此要求按原眷戶配住新舍經駁回，原告空軍司令部普查
    後將之列入拆遷補償清冊內，詎被告己○○具領補償款新臺
    幣（下同）1,565,300 元後，竟於94年7 月20日將系爭建物
    出售被告昇和開發股份有限公司（下稱昇和公司），約定由
    被告昇和公司指派被告戊○○占用，嗣被告戊○○再指派被
    告甲○占用迄今。
  (三)系爭房地分別為原告空軍司令部、仁濟院所有，被告無正當
    權源占有該房地，原告自得依民法第767 條規定，請求被告
    自如附圖所示Ａ、Ｃ、Ｄ之建物遷出，將該建物騰空返還原
    告空軍司令部，並將如附圖所示Ａ、Ｂ、Ｃ之土地返還原告
    仁濟院。
  (四)被告無正當權源占有系爭房地，受有相當於租金之利益，原
    告自得本於民法第184 條、第179 條規定，請求被告賠償相
    當於租金之不當得利或損害金。被告昇和公司自95年1 月7
    日起申請復電入住，被告己○○占用系爭房地之期間為94年
    6 月21日起至95年1 月6 日止，以原告空軍司令部94年、95
    年向原告仁濟院承租系爭土地之租金每月為46,682元，每年
    為560,184 元計算，被告己○○應給付原告空軍司令部之損
    害金為305,415 元（560,184 ×199 ÷365 ＝305,415） ，
    被告昇和公司自95年1 月7 日復電入住系爭房地，迄至95年
    12月31日空軍司令部與仁濟院租賃期間屆滿之日止，其應給
    付原告空軍司令部之損害金為549,440 元（560,184 ×358
    ÷365 ＝549,440） ，至自96年1 月1 日起至被告昇和公司
    將系爭土地返還原告仁濟院之日止，被告昇和公司應按月給
    付原告仁濟院之損害金為46,682元。
  (四)聲明：
  1.被告應自坐落臺北市○○區○○段4 小段316 地號土地上如
    附圖所示Ａ、Ｃ、Ｄ之建物（建物門牌：臺北市○○○路○
    段67巷12之1 號，面積：229 平方公尺）遷出，將該建物騰
    空返還原告空軍司令部，並將如附圖所示Ａ、Ｂ、Ｃ之土地
    （面積：165 平方公尺）返還原告仁濟院。
  2.被告己○○應給付原告空軍司令部305,415 元，並自94年6
    月21日起至95年1 月6 日止，按年息5%計算之利息。
  3.被告昇和公司應給付原告空軍司令部549,440 元，並自95年
    1 月7 日起至95年12月31日止，按年息5%計算之利息。
  4.被告昇和公司應自96年1 月1 日起至如附圖所示Ａ、Ｂ、Ｃ
    之土地返還原告仁濟院之日止，按月給付原告仁濟院46,6
    82元，並按年息5%計算之利息。
  6.願供擔保，請准宣告假執行。
二、被告抗辯：
Ａ、被告昇和公司、戊○○部分：
  (一)被告戊○○代表被告昇和公司與被告己○○簽訂之契約書，
    其契約標的為向財團法人臺灣省私立臺北仁濟院依法承租、
    承購房屋及所屬使用基地之權利，並非對系爭房地占有或所
    有權之轉讓，依此約定，被告昇和公司、戊○○無須占有系
    爭房地。且依系爭契約第5 條第4 項約定，被告己○○應繼
    續設籍並實際居住，被告昇和公司、戊○○係受被告己○○
    之委託而占有系爭房地，僅為占有輔助人，嗣申請復水、復
    電，為受託占有所需，系爭房地之實際占有人為被告己○○
    ，並非被告昇和公司或戊○○。
  (二)系爭契約簽訂時，被告昇和公司、戊○○並不知系爭建物為
    原告空軍司令部所有，亦不知被告己○○業將該建物返還原
    告空軍司令部，並據此受領補償費之事實，迄至收受起訴狀
    繕本後始知上情，被告昇和公司、戊○○旋即委請楊金順律
    師函知被告己○○解除系爭契約，並函知受託住居系爭房地
    之被告甲○終止委任關係，同時函請臺北自來水事業處南區
    營業分處、臺灣電力股份有限公司臺北市區營業處請求斷水
    斷電，是縱認被告昇和公司、戊○○為系爭建物之占有人，
    亦屬善意占有人，依民法第944 條規定，原告如否認被告昇
    和公司、戊○○為善意占有人，應由原告就此事實負舉證之
    責。被告昇和公司、戊○○自始即認被告己○○具合法占有
    使用權源，且信賴其為有處分權之人，依民法第952 條規定
    ，應認被告昇和公司、戊○○於知悉被告己○○無法合占有
    使用權源前，依法得就占有物為使用、收益，且被告昇和公
    司、戊○○基於與被告己○○間之買賣契約占有系爭房地，
    非無法律上原因，而被告昇和公司、戊○○信任被告己○○
    為系爭房屋適法所有人而與之締約，亦無故意或過失不法侵
    害原告之所有權可言，原告請求被告昇和公司、戊○○遷讓
    返還房地，並賠償相當於租金之不當得利或損害金，實無理
    由。
  (三)聲明：
  1.駁回原告之訴及假執行之聲請。
  2.如受不利之判決，願供擔保，請准宣告免為假執行。
Ｂ、被告己○○部分：
  (一)被告己○○於68年3 月20日自伍子鴻受讓取得如附圖所示Ａ
    、Ｂ之建物所有權，原告空軍司令部給付之1,565,300 元，
    係土地遷讓補償金，與系爭建物無涉，被告己○○並未將系
    爭建物點交原告空軍司令部。
  (二)系爭建物為三戶共用一門，另二戶遷離後，現仍空置，被告
    己○○雖緊守門戶，惟並未使用如附圖所示Ｃ、Ｄ部分，就
    該部分自無占用情事。
  (三)被告己○○於95年4 月21日與原告達成協商，並作成會議紀
    錄，由被告己○○依原告仁濟院放租規定承租，被告己○○
    僅須於會議紀錄寄達5 日工作天內，表達承租意願並完成租
    約簽訂即可，嗣因原告仁濟院違約並阻止簽約，被告己○○
    始未完成租約之簽訂，是縱有相當於租金之不當得利或損害
    金，亦應由原告仁濟院負賠償之責。
  (四)聲明：
    駁回原告之訴及假執行之聲請。
Ｃ、被告甲○部分：
  (一)系爭建物無法居住，被告甲○係依建設公司戊○○之指示看
    管系爭建物，避免他人占有系爭房地，且自97年5 月初起，
    被告甲○已不再代為看管系爭建物。
  (二)聲明：
    駁回原告之訴及假執行之聲請。
三、兩造不爭執之事項：
  (一)系爭土地為原告仁濟院所有，由原告空軍司令部向其承租供
    系爭建物使用，租期至95年12月31日止，期滿未再續約（本
    院卷第17-18頁、第20-25頁）。
  (二)如附圖所示Ａ部分之眷舍原配住予伍子鴻，伍子鴻於68年3
    月20日將之讓與被告己○○（本院卷第26、29、123-124 頁
    ）。
  (三)被告己○○於94年6 月20日自原告空軍司令部具領補償款1,
    565,300 元（本院卷第71-73頁）。
  (四)被告己○○於94年7 月20日與代表被告昇和公司之被告戊○
    ○就系爭房地簽訂契約書（本院卷第203-208頁）。
  (五)被告己○○於95年4 月21日與原告進行協商，並作成會議結
    論，由被告己○○依原告仁濟院放租規定承租，被告己○○
    應於會議紀錄寄達5 日工作天內，表達承租意願並完成租約
    簽訂，逾期視同放棄，原告仁濟院同意授權原告空軍司令部
    依法處理（排除），嗣被告己○○並未與原告仁濟院簽訂租
    賃契約。
四、得心證之理由：
    原告主張系爭房地分別為原告空軍司令部、仁濟院所有，被
    告無正當權源占有該房地，原告自得請求被告自系爭建物遷
    出，將該建物騰空返還原告空軍司令部，將該土地返還原告
    仁濟院，並賠償原告相當於租金之不當得利或損害金等語，
    為被告所否認，並以前詞置辯，是本件所應審究者，為：(一)
    如附圖所示Ａ部分之建物是否為原告空軍司令部管理之眷舍
    ？(二)被告是否為系爭建物之占有人？(三)被告占有之範圍是否
    包括如附圖所示Ｃ、Ｄ部分之建物？(四)被告占有系爭建物之
    期間為何？(五)被告己○○、昇和公司應給付相當於租金之不
    當得利或損害金為何？茲論述如下：
  (一)如附圖所示Ａ部分之建物為原告空軍司令部管理之眷舍：
    按無權利人就權利標的物所為之處分，經有權利人之承認始
    生效力，民法第118 條第1 項定有明文。而因任職關係獲准
    配住房屋，屬使用借貸之性質，獲配住之人僅取得眷舍之居
    住權，於借貸之目使用完畢時即應返還原配住機關，觀諸最
    高法院44年臺上字第802 號判例意旨亦明。查如附圖所示Ａ
    、Ｃ、Ｄ部分之建物（建物門牌：臺北市○○○路○ 段67巷
    12之1 號）係日據時代遺留，於38年納為公有，原列管單位
    為空軍總部，供作一般官兵眷舍使用，如附圖所示Ａ部分之
    建物原配住予伍子鴻，如附圖所示Ｂ、Ｃ部分之建物原配住
    予昝柏勳、余惠齡（死亡後由其繼承人余樹基繼承），有國
    軍眷舍管理表、空軍眷舍居住憑證在卷可憑（本院卷第26-2
    9 頁），揆諸前揭說明，伍子鴻就如附圖所示Ａ部分之建物
    僅取得居住權，並無所有權，其於68年3 月20日將該眷舍所
    有權讓與被告己○○（本院卷第123-124 頁），即屬無權處
    分。而伍子鴻將上開眷舍讓與被告己○○後，空軍總司令部
    政治作戰部於89年4 月19日依國軍軍眷業務處理辦法註銷伍
    子鴻之眷舍居住權，並函知被告己○○不得比照原眷戶獲配
    住新眷舍，應視同違占建戶，亦有空軍總司令部政治作戰部
    89年4 月19日（89）近惇字第1770號、第1771號函，及89年
    5 月8 日（89）近惇字第2181號函附卷可稽（本院卷第40、
    42、53頁），伍子鴻所為無權處分顯未經原告空軍司令部予
    以承認，按之上開規定，伍子鴻就系爭眷舍所有權所為之處
    分自不生效力，被告己○○抗辯其業自伍子鴻受讓系爭眷舍
    所有權，該眷舍非原告空軍司令部管有等語，尚非可採。
  (二)被告己○○、昇和公司、戊○○為系爭建物之占有人，被告
    甲○為輔助占有人：
  1.查系爭眷戶經列為違占建戶，被告己○○於94年6 月20日具
    領補償款1,565,300 元，有國防部空軍總司令部列管臺北市
    違占（建）戶遷購「通航舊址改建基地」各項輔（補）助款
    領款清冊在卷足憑（本院卷第71-72 頁）。而被告己○○於
    94 年7月6 日自系爭眷舍遷出，並中止用水、用電，將系爭
    眷舍點交空軍總司令部軍務署，復有點交人員名冊、點交紀
    錄、中止用水證明單、暫停用電函、戶籍謄本附卷可稽（本
    院卷第116-120 頁）。又被告己○○於94年7 月20日與代表
    被告昇和公司之被告戊○○簽訂契約書，將系爭建物所有權
    讓與被告昇和公司，約定由被告昇和公司之戊○○指派一人
    （按即被告甲○）看管系爭建物，避免他人占有系爭建物，
    臺北市政府警察局第一分局於95年11月11日至現場查訪時，
    戊○○自承自95年1 月17日起開始居住於該處，系爭房屋之
    鑰匙現仍為被告己○○持有，亦有契約書、查訪紀錄表在卷
    可憑（本院卷第203-208 頁、第209 頁），並據被告己○○
    於本院審理時，陳稱：「我與被告昇和開發股份有限公司的
    戊○○及王建公談好要改建的事情，我們就請被告戊○○找
    一個人去看門，這個人就是甲○，他現在還在系爭房屋看門
    ，甲○是王建公介紹給戊○○來看門的。因為還沒有結束關
    係，所以我認為鑰匙不應該還給戊○○，鑰匙我也有，甲○
    也有鑰匙，因為房屋是我的，我與被告昇和開發股份有限公
    司的主要意思是將來與財團法人臺灣省私立臺北仁濟院簽約
    可以改建的時候，我要交給他來改建」等語（本院卷第219
    頁反面）、「我領補償金的時候，是銀貨兩訖，我把房屋騰
    空交給國防部空軍司令部，之後我又繼續住，因為房屋是我
    的財產，沒有人跟我要鑰匙，也沒有人叫我搬遷」等語（本
    院卷第327 頁反面），被告甲○於本院審理時，陳稱：「我
    聽建設公司戊○○的話，替他看管房子」、「之前是聽戊○
    ○的話，在看管系爭房屋，不讓別人占用」等語（本院卷第
    32 7頁）。則自被告己○○迄今仍持有系爭建物之鑰匙，其
    對系爭建物仍有事實上管領力，而被告己○○、昇和公司簽
    訂系爭契約之目的在於爾後將交由被告昇和公司改建，系爭
    契約簽訂時，渠等約定由代表昇和公司之戊○○指派一人看
    管系爭建物，避免他人占有系爭建物，被告戊○○於臺北市
    政府警察局第一分局查訪時，並自承自95年1 月17日起開始
    居住於該處，被告己○○、昇和公司、戊○○顯有共同排除
    他人占有系爭建物之意等節觀之，應認被告己○○、昇和公
    司、戊○○於系爭建物點交予原告空軍司令部後，復為達系
    爭契約之目的而共同占有系爭建物。至被告甲○僅係受被告
    昇和公司、戊○○指示，負責看管系爭建物之人，其應屬輔
    助占有人，依民法第942 條規定，自難認其為系爭建物之占
    有人。
  2.雖被告昇和公司、戊○○抗辯：依系爭契約約定，渠等無須
    占有系爭建物，渠等占有系爭建物係依被告己○○之指示而
    為，且渠等於收受起訴狀繕本後，已終止與被告甲○之委任
    關係，被告甲○已非依渠等之指示占有系爭建物等語。惟查
    ：
  (1)占有係以有無事實上管領力為認定標準，系爭契約之約定為
    何與被告昇和公司、戊○○是否占有系爭建物本不相涉，被
    告昇和公司、戊○○執系爭契約之約定，抗辯：渠等並未占
    有系爭建物等語，本屬無據。
  (2)所謂輔助占有人，重在其對物之管領，係受他人之指示，至
    是否受他人之指示，仍應自其內部關係觀之，所謂內部關係
    ，即民法第942 條所指受僱人、學徒或其他類似關係。又主
    張自己係他人之占有輔助人者，應從其內部關係證明其使用
    系爭房屋係受他人之指示，否則難謂其為占有輔助人（最高
    法院65年臺抗字第163 號判例、87年臺上字第308 裁判意旨
    參照）。系爭契約係由被告戊○○代表被告昇和公司與被告
    己○○所簽訂，渠等簽訂系爭契約之目的在於爾後將交由被
    告昇和公司改建，故渠等約定由代表昇和公司之戊○○指派
    一人看管系爭建物，避免他人占有系爭建物，業詳前述，顯
    見被告昇和公司、戊○○對系爭建物之管領，係為達系爭契
    約之目的基於自己之意思而為，並非受他人之指示，依渠等
    與被告己○○之內部關係，既無從證明渠等使用系爭建物係
    受被告己○○之指示，自難謂渠等係被告己○○之占有輔助
    人。況承前所述，被告甲○係依建設公司（按即被告昇和公
    司）戊○○之指示占有系爭建物（本院卷第327 頁），而戊
    ○○於95年11月11日臺北市政府警察局第一分局查訪時，復
    自承與被告己○○簽訂系爭契約者為被告昇和公司，被告昇
    和公司同意其無償居住於系爭房屋，其自95年1 月17日起開
    始居住（本院卷第209 頁），且被告昇和公司更進而指示金
    獎工程企業有限公司（下稱金獎公司）代該公司辦理系爭建
    物復水復電事宜（被告昇和公司存證信函、金獎公司函參照
    ，本院卷第150 、152 頁），顯見被告昇和公司、戊○○確
    為系爭建物之占有人，而非受被告己○○之指示占有系爭建
    物，否則甲○何以稱其僅聽從戊○○之指示？戊○○於警員
    查訪時何以自承自95年1 月17日起居住於系爭建物，並表明
    係被告昇和公司同意其無償居住於該處？被告昇和公司何以
    主動委託金獎公司代辦系爭建物之復水復電事宜？被告昇和
    公司、戊○○抗辯渠等為被告己○○之輔助占有人等語，尚
    非可採。
  3.被告昇和公司、戊○○雖另抗辯：系爭契約簽訂時，渠等不
    知系爭建物為原告空軍司令部所有，渠等為善意占有人，自
    得就占有物為使用收益等語。惟查：系爭契約簽訂時，被告
    己○○僅提出其與伍子鴻間之讓售契約書，並無任何建物所
    有權證明文件，為被告昇和公司、戊○○是認。而被告己○
    ○於95年4 月21日與原告協商後，旋將相關資料影印予被告
    昇和公司、戊○○，渠等就系爭房地所有之事均知之甚詳，
    復據被告己○○於本院審理時，陳稱：「他（按即被告戊○
    ○）對整個事情都很清楚」、「開完會以後，我有把所有的
    資料給他看，也給他影印了一份」等語（本院卷第301 頁反
    面）。又原告空軍司令部自95年2 月21日起，即發函告知被
    告昇和公司系爭建物係經被告己○○無權占用，亦有國防部
    空軍司令部95年2 月21日函、存證信函附卷可參（本院卷第
    144- 147頁）。被告昇和公司以不動產買賣、租售、開發為
    業，被告戊○○為被告昇和公司之董事，負責公司業務之執
    行，渠等均熟知買受建物應要求賣方出示建物所有權證明文
    件，而建物所有權之表彰應以建物登記謄本、所有權狀為據
    ，亦應為渠等所明知，渠等未要求被告己○○出示相關證明
    文件即與之簽訂系爭契約，於被告己○○、原告空軍司令部
    告知相關情事後，復未放棄對系爭房地之管領，自難認渠等
    為善意占有，渠等抗辯為善意占有人，得就占有物為使用收
    益等語，尚無理由。
  (三)被告己○○、昇和公司、戊○○占有之範圍包括如附圖所示
    C、Ｄ部分之建物：
    查系爭建物原有二個出入口，惟其一鐵門業經封閉，如附圖
    所示Ｃ、Ｄ部分即系爭建物1 樓後段、2 樓僅得由如附圖所
    示Ａ部分即系爭建物1 樓前段前之大門進出，而2 樓與1 樓
    前段間雖有一木門，惟其鑰匙由被告己○○保管，1 樓後段
    與1 樓前段間雖亦有一黃色鐵門隔開，惟仍得自1 樓前段進
    入，如附圖所示Ａ、Ｂ、Ｃ、Ｄ部分為一完整區域，除以1
    樓前段前之大門對外聯絡外，無法進出系爭建物，該大門之
    鑰匙分由被告己○○、甲○保管，業據被告己○○於本院審
    理時，陳稱：「鑰匙我有，甲○也有鑰匙」等語（本院卷第
    219 反面），並據本院勘驗現場製有勘驗筆錄在卷可稽（本
    院卷第253 頁），顯見被告己○○、昇和公司、戊○○就系
    爭建物如附圖所示Ａ、Ｂ、Ｃ、Ｄ部分均有事實上之管領力
    ，被告己○○抗辯：系爭建物為三戶共用一門，另二戶遷離
    後，現仍空置，其雖緊守門戶，惟並未使用如附圖所示Ｃ、
    Ｄ部分之建物，就該部分自無占用情事等語，尚不足採。
  (四)被告己○○、昇和公司、戊○○自95年1 月6 日起占有系爭
    建物迄今：
    被告己○○於94年7 月6 日自系爭建物遷出，並中止用水、
    用電，將系爭眷舍點交空軍總司令部軍務署，嗣於94年7 月
    20日，將系爭建物所有權讓與被告昇和公司（本院卷第116-
    120 頁、第123-124 頁），已如前述，而被告昇和公司於95
    年1 月6 日申請復電，則有臺灣電力股份有限公司臺北市區
    營業處函在卷足憑（本院卷第78頁），足徵被告己○○、昇
    和公司、戊○○於系爭建物點交予原告空軍司令部後，復為
    達系爭契約之目的而共同占有系爭建物，並自95年1 月6 日
    起就系爭建物有事實上之管領力。雖被告戊○○於臺北市政
    府警察局第一分局95年11月11日至現場查訪時，陳稱：自95
    年1 月17日起開始居住於該處等語，被告甲○於本院審理時
    ，陳稱：自97年5 月初即已不在系爭建物等語（本院卷第20
    9 、327 頁）。惟被告昇和公司既於95年1 月6 日即申請復
    電，顯見渠等自該時起即有管領系爭建物之意，至被告戊○
    ○何時入住，尚不影響渠等對系爭建物有事實上管領力之事
    實。再者，系爭房屋之鑰匙現仍為被告己○○、甲○持有，
    業詳前述，非經渠等同意，第三人無法任意進入系爭建物，
    渠等迄今仍有排除他人占有之意，應認系爭建物迄今仍為渠
    等占有中，被告昇和公司、戊○○抗辯：占有期間為95年1
    月17日起至97年1 月16日止等語，尚不足取。
  (五)被告己○○、昇和公司應賠償之不當得利或損害金：
    按無法律上之原因而受利益，致他人受損害者，應返還其利
    益。因故意或過失，不法侵害他人之權利者，負損害賠償責
    任。民法第179 條前段、第184 條第1 項前段分別定有明文
    。又無權占有他人土地，可能獲得相當於租金之利益，此為
    社會通常之觀念（最高法院61年臺上字第1695號判例意旨參
    照）。承前所述，被告己○○、昇和公司、戊○○自95年1
    月6 日起占有系爭房地，則原告請求被告己○○、昇和公司
    賠償自95年1 月6 日起相當於租金之不當得利或損害金，即
    屬有據，逾此範圍之請求，則非正當。茲就被告己○○、昇
    和公司應賠償之不當得利或損害金審究如下：
  1.被告己○○部分：
    原告空軍司令部向原告仁濟院承租系爭土地，租金按申報地
    價4%計算，每月46,682元，租期至95年12月31日止，有土地
    租賃契約書在卷可憑（本院卷第20-22 頁），被告己○○、
    昇和公司、戊○○於租期屆滿前占有系爭建物，自可獲得相
    當於租金之利益，並致原告空軍司令部受有損害，原告空軍
    司令部請求按其給付予原告仁濟院之租金計算被告己○○應
    賠償之不當得利或損害金，核屬有據。惟被告己○○自95年
    1 月6 日起始占有系爭建物，業詳前述，原告空軍司令部請
    求被告己○○賠償自94年6 月21日起至95年1 月6 日止之不
    當得利或損害金，除95年1 月6 日外，餘均無理由，依此，
    被告己○○應給付之不當得利或損害金為1,535元（46,682
    ×12÷365 ＝1,535 ，元以下四捨五入），原告空軍司令逾
    此範圍之請求，核非正當，不應准許。
  2.被告昇和公司部分：
  (1)於原告空軍司令部與原告仁濟院租期屆滿前，原告空軍司令
    部得請求按其給付予原告仁濟院之租金計算被告應賠償之不
    當得利或損害金，已如前述，原告空軍司令部請求被告昇和
    公司賠償自95年1 月7 日起至95年12月31日止之不當得利或
    損害金，經計算結果，被告昇和公司應給付之不當得利或損
    害金為550,975 元（46,682 ×12 ÷365 ×359 ＝550,975
    ，元以下四捨五入），原告空軍司令部就其中之549,440 元
    為請求，核無不合，應予准許。
  (2)按城市地方房屋之租金，以不超過土地及其建築物申報總價
    額年息10% 為限，土地法第97條定有明文。此項規定，於租
    用基地建築房屋準用之，亦為土地法第105 條所明定。而所
    謂土地價額，依土地法第25條規定，係指法定地價。又所謂
    法定地價，依土地法第148 條規定，係指土地所有人依該法
    規定所申報之地價，而在平均地權條例施行區域，係指土地
    所有人於地政機關舉辦規定地價或重新規定地價時之公告期
    間內申報之地價，未於該期間內申報者，以公告地價之80%
    為其申報地價，平均地權條例第16條亦規定甚明。再按基地
    租金之數額，除以基地申報地價為基礎外，尚須斟酌基地之
    位置，工商業繁榮之程度，承租人利用基地之經濟價值及所
    受利益等項，並與鄰地租金相比較，以為決定，並非必達申
    報總地價年息10% 最高額，最高法院68年臺上字第3071號亦
    著有判例意旨可資參照。查系爭土地距金山南路約2 、3 分
    鐘路程，金山南路上有多線公車經過，交通便捷，生活機能
    佳，有勘驗筆錄在卷可參（本院卷第253 頁）。本院審酌系
    爭土地坐落金山南路巷弄內，生活機能、交通尚稱便利，惟
    坐落其上之系爭建物老舊，現堆置雜物及垃圾，被告利用基
    地之經濟價值及所受利益不高，原告空軍司令部向原告仁濟
    院承租之租金係以申報地價4%計算等情況，認系爭土地之租
    金應以系爭土地申報地價年息4%為適當。被告己○○、昇和
    公司、戊○○占用系爭土地（按即如附圖所市Ａ、Ｂ、Ｃ部
    分）之面積為165 平方公尺（87＋14＋64＝165） ，而系爭
    土地96年度之公告地價為每平方公尺80,925元，有公告現值
    及公告地價查詢表在卷可憑（本院卷第111 頁），其申報地
    價應為64,740元（80,925×80%= 64,740） ，則自96年1 月
    1 日起，被告己○○、昇和公司、戊○○每年應給付相當於
    租金之不當得利或損害金為427,284 元（64,740×165 ×4%
    ＝427,284） ，每月應給付相當於租金之不當得利或損害金
    為35,607元（427,284 ÷12＝35,607），原告仁濟院於此範
    圍內對被告昇和公司所為之請求，於法有據，逾此範圍之請
    求，洵非正當，不應准許。
  3.又給付無確定期限者，債務人於債權人得請求給付時，經其
    催告而未為給付，自受催告時起，負遲延責任。民法第229
    條第2 項定有明文。本件原告請求被告己○○、昇和公司賠
    償相當於租金之不當得利或損害金，屬無確定期限之給付，
    原告於起訴前並未催告被告己○○、昇和公司為給付，原告
    空軍司令部對被告己○○有關94年6 月21日起至95年1 月6
    日之利息請求，及對被告昇和公司有關95年1 月7 日起至95
    年12月31日之利息請求，暨原告仁濟院對於被告昇和公司有
    關自96年1 月1 日起算之利息請求，於法無據，不應准許。
  (六)綜上，被告己○○、昇和公司、戊○○自95年1 月6 日無權
    占有系爭房地迄今，原告依民法第767 條規定，請求被告己
    ○○、昇和公司、戊○○自系爭建物遷出，將該建物騰空返
    還原告空軍司令部，並將系爭土地返還原告仁濟院，核屬有
    據。至原告依民法第184 條、第179 條規定，請求被告己○
    ○、昇和公司賠償相當於租金之不當得利或損害金，於上開
    第(五)項所示範圍內，為有理由，逾該範圍之請求，洵非正當
    ，不應准許。
五、從而，原告依民法第767 條、第179 條、第184 條規定，請
    求被告昇和公司、戊○○、己○○自坐落臺北市○○區○○
    段4 小段316 地號土地上如附圖所示Ａ、Ｃ、Ｄ部分之建物
    遷出，將該建物騰空返還原告國防部空軍司令部，並將如附
    圖所示Ａ、Ｂ、Ｃ部分之土地返還原告仁濟院，暨請求被告
    己○○、昇和公司各給付原告空軍司令部1,535 元、549,44
    0 元，被告昇和公司並自96年1 月1 日起至如附圖所示Ａ、
    Ｂ、Ｃ部分之土地返還原告仁濟院之日止，按月給付原告仁
    濟院35,607元，為有理由，應予准許，逾此部分之請求，為
    無理由，應予駁回。
六、原告空軍司令部、仁濟院及被告昇和公司、戊○○均陳明願
    供擔保聲請宣告假執行及免為假執行，就原告勝訴部分，核
    無不合，爰分別酌定相當擔保金額予以准許。至原告敗訴部
    分，假執行之聲請，亦失所附麗，應併予駁回。
七、本件事證已臻明確，兩造其餘攻擊防禦方法及所提證據，核
    與本件判決結果不生影響，爰不另一一論述，併予敘明。
八、結論：本件原告之訴為一部有理由，一部無理由，依民事訴
    訟法第79條、第85條第1 項、第390 條第2 項、第392 條第
    2 項，判決如主文。
中    華    民    國    97    年    10    月    7     日
                  民事第二庭    法  官  陳秀貞
以上正本係照原本作成。
如對本判決上訴，須於判決送達後20日內向本院提出上訴狀。
中    華    民    國    97    年    10    月    7     日
                                書記官  劉碧輝


司法院資訊處製作；財團法人民間司法改革基金會備份。
